【裁判字號】    87,簡上,187
【裁判日期】    900530
【裁判案由】    拆屋還地等
【裁判全文】
臺灣士林地方法院民事判決  八十七年度簡上字第一八七號
    上  訴  人    甲○○
    複  代理人    乙○○
                  陶曉慧
    被上訴人      內政部營建署陽明山國家公園管理處
    法定代理人    丙○○
右當事人間請求拆屋還地等事件，上訴人對於中華民國八十七年八月二十四日本院士
林簡易庭八十七年度士簡字第一０四０號第一審判決提起上訴，本院判決如左：
    主  文
上訴駁回。
原判決第一項拆屋還地之履行期間為六個月。
第二審訴訟費用由上訴人負擔。
    事實及理由
一、被上訴人起訴主張：坐落台北市○○區○○段一小段五十六地號土地（下稱：系
    爭土地）為國有土地，被上訴人為管理機關，上訴人所有且設籍使用之門牌號碼
    台北市士林區○○○路二五一巷十四號房屋無法律上之原因占用被上訴人之土地
    ，爰本於所有權請求上訴人拆屋還地，並依不當得利之法律關係請求上訴人給付
    自八十一年十二月一日起至八十六年十一月三十日止相當於租金之損害及法定遲
    延利息。並聲明駁回上訴人之上訴。
二、上訴人則以其占用系爭土地係經被上訴人之前手陽明山管理局同意，並非無權占
    有，況陽明山管理局縱未明示同意，然亦有默示之認可，上訴人之使用借貸目的
    既未達，被上訴人自無請求上訴人交還系爭土地，且同屬占用國有地之訴外人高
    兆銘之建物獲有補償金，獨對上訴人非但不補償且要求損害金甚不公平，再縱認
    須拆屋還地，亦請求定履行期云云置辯。並聲明（一）原判決廢棄。（二）駁回
    被上訴人在原審之訴及假執行之聲請。
三、兩造不爭之事實：被上訴人主張系爭土地為中華民國所有，被上訴人係管理機關
    ，上訴人所有之台北市士林區○○○路二五一巷十四號房屋坐落之基地占用系爭
    土地面積五六點二八平方公尺之事實，業經被上訴人提出土地登記謄本為證，並
    經原審履勘現場及囑託台北市士林地政事務所派員測量，製有土地複丈成果圖，
    有台北市士林地政事務所八十七年七月二十八日北市士地二字第八七六一０六０
    五００號函附卷為憑，復為上訴人所自認，堪信為真實。
四、上訴人雖抗辯其占用系爭土地係向前手即訴外人黃教額等人買受承墾權，並非無
    權占有，況陽明山管理局縱未明示同意，然亦有默示之認可，上訴人之使用借貸
    目的既未達，被上訴人自無權請求上訴人交還系爭土地，且同屬占用國有地之訴
    外人高兆銘之建物獲有補償金，獨對上訴人非但不補償，且要求損害金，甚不公
    平云云置辯。然上訴人資為抗辯有使用權之陽明山管理局五十三年十月七日陽明
    建農字第二二三三八號函第三點記載「本局對該濫墾地，已同意承諾其使用，希
    各退伍軍人嗣後不得繼續擴大及轉讓或損毀造林等情事發生，請  貴會轉飭切實
    遵照。」，上訴人並非陽明山管理局五十三年間發函許可使用之原退伍軍人，係
    嗣後向訴外人黃教額等人買受承墾權，為上訴人所自承，依前揭函所載，上訴人
    並無使用系爭土地之正當權源。況前開陽明山管理局之函文中已載明「不得繼續
    擴大及轉讓或損毀造林等情事發生」等語，即該函已明確表示各退伍軍人嗣後「
    不得繼續擴大及轉讓」，是就系爭土地縱有成立使用借貸關係，亦僅係存在於陽
    明山管理局與該局發函許可之過肇基等十七名之間，自難認陽明山管理局與上訴
    人間有默示認可之使用借貸關係，上訴人所辯其有合法使用權源云云，自無足採
    。另訴外人高兆銘之建物係經台北市政府工務局八十二年一月四日以北市工三字
    第八一二四一四一號函認定之合法建物而予以拆遷補償費，與上訴人之建物係違
    建之情形不同；況上訴人既無使用系爭土地之正當權源，被上訴人訴請上訴人拆
    屋還地，本屬正當，至於被上訴人是否補償他人，與本件無涉，尚不得作為抗辯
    之理由。
五、按所有人對於無權占有其所有物者，得請求返還之，民法第七百六十七條定有明
    文，本件系爭土地現屬國有由被上訴人所管理，上訴人之系爭房屋占用系爭土地
    係依何等之權源，並不能舉證以實其說，已如前述，從而被上訴人本於物上請求
    權，請求上訴人自附圖所示之系爭房屋拆除，將系爭土地交還被上訴人，自屬於
    法有據，應予准許。
六、又按無法律上原因而受利益，致他人受損害者，應返還其利益，民法第一百七十
    九條前段定有明文。又無權占有他人土地、房屋，可能獲得相當於租金之利益，
    為社會通常之觀念，最高法院六十一年度台上字第一六九號著有判例。本件上訴
    人無權占有系爭土地，而消極減免其應支付使用該土地之代價，而受有利益，致
    被上訴人受有損害，被上訴人依不當得利法律關係請求上訴人給付相當於租金之
    利益，洵屬正當。依土地法第一百零五條準用同法第九十七條第一項規定，土地
    之租金以不超過土地申報地價總額年息百分之十為限。又依平均地權條例施行細
    則第二十一條規定，公有土地逕以公告地價為其申報地價，無庸申報。系爭土地
    為國有之公有土地，自應以其公告地價為其申報地價，原審斟酌系爭土地位於陽
    明山之山內，距市區頗為遙遠，交通亦不甚便捷等情狀，認被上訴人請求之不當
    得利以依申報地價百分之五計算系爭土地之租金為相當。上訴人占用系爭土地之
    面積為五六點二八平方公尺，則被上訴人因上訴人占用系爭土地所受相當於租金
    之損害金，共計為五千八百九十三元（計算方式詳如附表所示）。從而被上訴人
    請求上訴人拆屋還地及給付相當於租金之利益共計五千八百九十三元及自起訴狀
    繕本送達翌日即八十七年五月二十三日起至清償日止按法定利率計算之遲延利息
    ，被上訴人於上開金額之範圍內，請求上訴人給付，即屬正當，應予准許。原審
    准予被上訴人之上開請求，核無違誤，上訴意旨指摘原判決不當，求予廢棄改判
    ，為無理由，應駁回其上訴。
七、至本院斟酌上訴人所有系爭房屋占用系爭土地多年，一時覓地、覓屋搬遷不易，
    核其性質非長時間不能履行，爰酌定拆屋還地及遷讓房屋之履行期間為六個月，
    用資兼顧上訴人之利益。
八、本件事證已明，兩造其餘攻擊防禦方法，經本院審酌結果，與判決結果不生影響
    ，爰不一一論述，併予敘明。
據上論結，本件上訴為無理由，依民事訴訟法第四百三十六條之一第三項、第四百四
十九條第一項、第七十八條、第三百九十六條第一項，判決如主文。
中      華      民      國    九十    年      五      月     三十       日
                            臺灣士林地方法院民事第二庭
~B審判長法官  俞慧君
~B法      官  周政達
~B法      官  王俊雄
右為正本係照原本作成。
本判決不得上訴。
中      華      民      國    九十    年      六      月       四       日
~B法院書記官  余淑芬
附表︰（元以下均四捨五入）
期      間           公告地價      面積（平方公尺）   百分比     金額
81.12.01 ~ 81.12.00     000           00.00             0          00
00.01.01 ~ 82.12.00     000           00.00             0         000
00.01.01 ~ 83.06.00     000           00.00             0         000
00.07.01 ~ 86.06.00     000           00.00             0        0000
00.07.01 ~ 86.11.00     000           00000             0         000
                                                   合計     5893


司法院資訊處製作；財團法人民間司法改革基金會備份。
